【裁判字號】    94,重訴,197
【裁判日期】    950119
【裁判案由】    損害賠償
【裁判全文】
臺灣新竹地方法院民事判決            94年度重訴字第197號
原        告  己○○
              甲○○
              丙○○
              丁○○
              乙○○
共        同  陳偉民律師
訴 訟代理 人
被        告  戊○○
訴 訟代理 人  陳慶瑞律師
上列當事人間請求損害賠償事件，經原告提起附帶民事訴訟，由
本院刑事庭裁定移送前來，本院於民國94年12月22日言詞辯論終
結，判決如下：
    主  文
被告應給付原告己○○新臺幣拾貳萬零陸佰柒拾陸元，及自民
國九十三年十一月二十七日起至清償日止，按週年利率百分之五
計算之利息。
被告應給付原告乙○○新臺幣壹拾陸萬捌仟捌佰零陸元，及自民
國九十三年十一月二十七日起至清償日止，按週年利率百分之五
計算之利息。
被告應分別給付原告甲○○、丙○○、丁○○新臺幣捌仟元，及
均自民國九十三年十一月二十七日起至清償日止，按週年利率百
分之五計算之利息。
原告其餘之訴駁回。
訴訟費用由被告負擔十五分之一；餘由原告共同負擔。
本判決第一項於原告己○○以新臺幣壹拾壹萬元為被告供擔保後
，得假執行；但被告如於假執行程序實施前，以新臺幣拾貳萬
零陸佰柒拾陸元為原告預供擔保，得免為假執行。
本判決第二項於原告乙○○以新臺幣陸萬元為原告供擔保後，得
假執行；但被告如於假執行程序實施前，以新臺幣壹拾陸萬捌仟
捌佰零陸元為原告預供擔保，得免為假執行。
本判決第三項於原告甲○○、丙○○、丁○○分別以新臺幣仟
元為被告供擔保後，得假執行；但被告如於假執行程序實施前，
分別以新臺幣捌仟元為原告三人預供擔保，得免為假執行。
原告其餘假執行之聲請駁回。
    事實及理由
一、事實摘要：
(一)、原告主張：
１、被告戊○○於民國93年1月18日晚上11時20 分許，駕駛車牌
    號碼NT7-725 號重型機車，沿新竹縣竹北市○○路由南往北
    欲返回位在新竹縣新豐鄉○○街58巷27弄3 號居所，嗣行經
    該路段北上車道優加力加油站前約20公尺處，理應注意機車
    行駛之車道應依標誌或標線之規定行駛，在劃設有「禁行機
    車」標誌之車道禁止機車通行，且駕駛人應注意車前狀況，
    隨時採取必要安全措施，而依當時情形又無不能注意之情事
    ，被告竟疏於注意及此，未注意車前狀況，超速或未減速，
    且冒然違規行駛在該路段北上車道劃有「禁行機車」之外側
    快車道上，直接自後追撞被害人林圍明所駕駛車號 KXK-158
    號機車車尾部位，致林圍明因此受有頭部急性硬腦膜下腔出
    血、蜘蛛膜下腔出血、顱骨骨折及右側大腿血腫等傷害，雖
    經送往東元綜合醫院急救施行顱骨切開及顱內血塊清除手術
    ，仍於翌日即同年月19日下午2時12 分因頭部鈍力損傷不治
    死亡。而被告涉嫌過失致死案件，業經本院以93年度簡上字
    第105號刑事判決有期徒刑4月確定在案。
２、按汽車行駛時，應注意車前狀況，並隨時採取必要之安全措
    施，且應注意機車行駛之車道應依標誌或標線之規定行駛，
    在劃設有「禁行機車」標誌之車道禁止機車通行，又本件肇
    事路段上該處雖有50公里時速之速限標誌，而被告行駛在上
    開路段時速雖未逾50公里，然被告本不得行駛該路段，其應
    行駛於慢車道，並時速不得超過40公里，是被告顯然超速，
    且行經泥濘或積水道路、無號誌之交岔路口或因雨霧致視線
    不清時，被告應減速慢行而未減速慢行，即屬違規，參以道
    路交通事故調查報告表及現場照片可知，車禍當時天氣雨、
    夜間有照明、路面濕潤、無缺陷亦無障礙物之柏油路面等情
    狀，雖因有下雨而致視線不佳，惟依被告之智識、能力，並
    無不能注意之情事，詎被告竟疏未注意及此，乃違規駕駛機
    車行駛在劃設有「禁行機車」標誌之外側快車道上，復未注
    意車前狀況，致直接撞及被害人林圍明駕駛之機車車尾，而
    與被害人林圍明發生車禍，導致被害人林圍明死亡，足見被
    告對於本件車禍之發生顯有重大過失。
３、又被告雖於刑事庭審理時辯稱其係在機車優先道車道上，為
    閃避迴轉而來之被害人機車，故往左偏至快車道，惟觀諸道
    路交通事故現場圖，被告機車刮地痕起點係在快車道上，一
    路往右前方偏滑至機車優先道車道，且兩車之散落物亦分佈
    在外側快車道與機車優先道車道間，佐以車禍現場並無煞車
    痕跡，被告亦供稱煞車不及致撞到被害人林圍明駕駛之機車
    ，然倘被告原係在機車優先道車道上，迨發現被害人林圍明
    之機車時，因不及煞停而往左閃避至外側車道，則依慣性原
    理，被告之機車應往左前方偏滑才合理，然被告之機車乃竟
    向右前方偏滑，足見被告此部分所辯，顯與事實不符，況被
    告於肇事後警訊時，亦供稱其確係行駛在快車道外側車道介
    於機車優先道間等情明確，堪認被告於肇事時確實駕駛機車
    在劃有「禁行機車」標誌之外側快車道上，而非行駛在機車
    優先道車道上，另臺灣省竹苗區車輛行車事故鑑定委員會93
    年3 月29日竹鑑字第930305號函所附鑑定意見書、及臺灣省
    車輛行車事故覆議鑑定委員會93年6月21日府覆議字第93104
    48號函，均認定被告駕駛重機車在雨夜視線不佳之路段，未
    減速慢行注意車前狀況為肇事次因，惟漏未斟酌上開被告係
    違規駕駛機車行駛在劃設有「禁行機車」標誌之外側快車道
    上之事實，故本無路權之被告應為本案車禍肇事原因或主因
    。
４、又被害人林圍明之死亡原因為頭部「鈍力」損傷，與一般有
    戴安全帽者發生車禍之死亡原因並無不同，至於被害人林圍
    明原本領有機車駕駛執照，具備正常駕駛能力，雖因逾期未
    換領新駕駛執照而被註銷，此與未曾領有機車駕駛執照者情
    形不同，且與本件車禍肇事責任無關，再正常人體之體內分
    解即可能會產生微量酒精，死後檢體酒精濃度檢驗亦有可能
    呈偽陽性反應，且依道路交通安全規則第114 條規定，汽車
    駕駛人有飲用酒類或其他類似物後其吐氣所含酒精濃度超過
    每公升0.25毫克或血液中酒精濃度超過百分之0.05以上者，
    始不得駕車，故被害人之血液縱有微量酒精，惟酒精濃度未
    超過百分之0.05以上，顯屬誤差值範圍，並無違規，自無酒
    後駕車，所以被害人對本件車禍之發生並無過失。
５、按因故意或過失不法侵害他人之權利者，負損害賠償責任，
    汽車、機車或其他非依軌道行駛之動力車輛，在使用中加損
    害於他人者，駕駛人應賠償因此所生之損害。又不法侵害他
    人致死者，對於支出殯葬費之人，應負損害賠償責任；被害
    人對於第三人負有法定扶養義務者，加害人對該第三人亦應
    負損害賠償責任。又不法侵害他人致死者，被害人之父母、
    子、女及配偶，雖非財產上之損害，亦得請求賠償相當之金
    額，原告己○○、甲○○、丙○○、丁○○、乙○○分別為
    被害人林圍明之配偶、長子、次子、長女、母親，茲就原告
    請求被告賠償之各項損害金額說明如下：
(1)、原告己○○部分：
、殯葬費部分：原告己○○乃被害人之配偶，對於其夫林圍明
    之死亡，支出殯葬費共計新臺幣（下同）609,650 元，而林
    圍明曾經是資本額10,000,000元公司之董事長，有相當之社
    會身份地位，依死者身分、地位、經濟狀況、當地喪禮習俗
    及宗教上之儀式，係屬必要之殯葬費用支出。
、扶養費部分：本件原告己○○為34年9月19 日出生，係被害
    人之配偶，被害人生前原對其妻負有扶養義務，而原告於被
    害人死亡時為58歲，依89年臺灣地區女性簡易生命表所載，
    其平均餘命尚有23年，惟因被害人於死亡時，係為60歲，依
    89年臺灣地區男性簡易生命表所載，其若未於當時被撞身亡
    ，尚有平均餘命19年，是原告所可受扶養之年數，以19年為
    準，又依92年度扶養親屬寬減額每人每年係以74,000元為準
    ，因係請求被告一次給付其扶養費用之損害，而自93年 1月
    18日起至94年11月止之請求，該等損害既已到期，即無扣除
    中間利息之問題，是此22個月之期間，按每年74,000計算結
    果，為135,667 元；而被害人前述之餘命19年，扣除上開22
    個月之期間，尚有17.17 年，依霍夫曼計算法扣除中間利息
    計算結果，為927,693元，是總計結果為1,063,360元。惟因
    原告尚有三名已成年之子女即原告甲○○、丙○○、丁○○
    ，該三人如與被害人共同負擔對原告之扶養義務，則原告所
    得請求被告以被害人本所負扶養義務計算之損害賠償，為前
    開金額之4分之1即265,840元。
、慰撫金部分：被害人乃原告己○○之夫，夫妻結褵數十年，
    原期待共享晚年，詎料竟因被告之過失行為致其配偶身亡而
    遭遽變，陷入愁雲慘霧中，其因晚年喪偶，生活頓失所依，
    所受身心及精神上之打擊，自屬至鉅，審酌上情且原告己○○曾為資本額10,000,000元公司之公司董事長，有相當之社
    會身份地位。而被告乃大學電子工程系4 年級即將畢業之學
    生，即將成為科技新貴，有相當社會身分地位以及經濟收入
    ，因其過失之行為致被害人死亡且肇事後無賠償意願等情，
    原告己○○向被告請求1,500,000元之慰撫金尚屬適當。
(2)、原告甲○○、丙○○、丁○○分係被害人之長子、次子、長
    女，於被害人身亡前均一家共同生活，父子女情深，竟因被
    告之過失行為，致突遭喪父之痛，其等自均受有身心及精神
    上相當之痛苦，審酌上情，以及原告甲○○為大學畢業，丙○○專科畢業，丁○○國中畢業，均任職於科技公司或補習
    班，月薪均約20,000至30,000元，均曾是資本額20,000,000
    元之公司董事，亦有相當之社會身分地位，而認原告甲○○
    、丙○○、丁○○請求被告各賠償1,000,000 元之精神慰撫
    金尚為適當。
(3)、原告乙○○部分：
、扶養費部分：原告乙○○係被害人母親，為6年2月23日出生
    ，而被害人係33年1月15 日出生，事故發生時60歲，其生前
    原對其母親負有扶養義務，而原告於被害人死亡時為86歲，
    依89年臺灣地區女性簡易生命表所載，其平均餘命尚有 6.3
    年，而依92年度扶養親屬寬減額（70歲以上）每人每年係以
    110,000 元為準，因係請求被告一次給付其以扶養費用計算
    之損害，而自93年1月18日起至94年11 月止之請求，該等損
    害既已到期，即無扣除中間利息之問題，是此22個月之期間
    ，按每年110,000元計算結果，為201,667元；而原告6.3 年
    餘命，扣除上開22月之期間，尚有4.47年，依霍夫曼計算法
    扣除中間利息計算結果為410,414元，合計為612,081元，惟
    因原告乙○○尚有其他5 名子女即林圍棋、林瑞得、林金堆
    、林來春、林秀專，該5 人如與被害人共同負擔對原告之扶
    養義務，則原告乙○○所得請求被告以被害人本所負扶養義
    務計算之損害賠償，即為前開金額之6分之1，為102,014 元
    。
、慰撫金部分：本件被害人為原告乙○○之子，含辛茹苦扶養
    數十年，原期待安享天倫，詎料竟因被告之過失行為致愛子
    身亡而遭遽變，陷入愁雲慘霧中，其因晚年喪子，生活頓失
    所依，所受身心及精神上之打擊，自屬至鉅，審酌上情，被
    害人曾經是資本額20,000,000元公司之董事長，有相當之社
    會身分地位，而被告大學電子工程系4 年級即將畢業，即將
    成為科技新貴，有相當之社會身分地位經濟收入，因其過失
    之行為致被害人死亡且肇事後無賠償意願等情，原告乙○○
    向被告請求1,500,000元之慰撫金尚屬適當。
６、另原告所領之強制責任保險金1,411,797 元，其中死亡給付
    為1,4O0,000 元，傷害醫療給付為11,797元，因本件原告並
    未請求醫療費之賠償，故11,797元部分自不應自本件損害賠
    償金額中扣除。並聲明被告應給付原告己○○2,375,490 元
    ，應給付原告甲○○、丙○○、丁○○各1,000,000 元，應
    給付原告乙○○2,112,081 元，及均自起訴狀繕本送達翌日
    起迄清償之日止，按週年利率百分之5 計算之利息，並願供
    擔保請准宣告假執行。
(二)、被告則以：
１、賠償金額應扣除被害人與有過失部分︰按損害之發生或擴大
    ，被害人與有過失者，法院得減輕賠償金額或免除之，本件
    被害人林圍明，因使用註銷之重型機車駕駛執照駕駛重型機
    車、及迴轉時疏未看清對向來車並讓被告騎乘之機車先行之
    過失，為肇事主因，此有臺灣省車輛行車事故覆議鑑定委員
    會93年6月21日府覆議字第9310448號函可據，亦經本院刑事
    合議庭認定該事實確定在案，足證本事件之發生被害人顯有
    重大過失，且被害人車禍發生後即送往東元綜合醫院救治，
    依其檢驗報告，被害人有酒後違規駕車情事，故賠償金額自
    應扣除被害人與有過失部分。又被害人車禍死亡，原告已自
    被告駕駛之機車強制險投保單位請領強制責任保險金1,411,
    797 元，此有新光產物保險股份有限公司出險資料、匯款明
    細表可稽，損害賠償金額計算後自應再扣除此部分。
２、就精神慰撫金部分：慰撫金之賠償應參酌雙方身分、資力與
    加害程度及其他各種情形核定相當之數額，本件原告己○○
    國小畢業、家庭主婦；原告乙○○有彰化縣秀水鄉陜西村下
    厝巷90號房屋一棟、彰化縣秀水鄉○○段0000-0000 號土地
    ，公告地價高達4,686,000 元；原告甲○○任職於語文補習
    班有固定薪資所得、且名下有股利、利息收入；原告丙○○
    任職於光電、半導體公司有固定薪資所得；而被告係私立明
    新科技大學電子系4 年級學生，名下無任何財產，亦無收入
    ，唯賴父、母親扶養維生，又本件車禍之發生係被害人林圍
    明因無重型機車駕駛執照、及迴轉時疏未看清對向來車並讓
    被告駕駛之機車先行之過失，為肇事主因等情。是原告己○○、乙○○分別各請求1,500,000 元之精神慰撫金、原告甲○○、丙○○、丁○○等三人分別各請求1,000,000 元之精
    神慰撫金實屬過鉅，其慰撫金請求應予酌減為各100,000 始
    合理。
３、就殯葬費部分：按被害人所需殯葬費，應衡量其身分、地位
    、經濟情況及實際上是否必要定之，所謂殯葬費係指收殮與
    埋葬費用而言，其賠償範圍固應斟酌當地習慣及宗教上儀式
    定之，若生者對死者悼念所支費用與殯葬費無關，自不得請
    求賠償，原告請求殯葬費為690,650 元，惟僅提出平安園禮
    儀用品有限公司列支之明細表，然部分列支項目係不必要費
    用、亦有較一般行情高出甚多者，故關於禮堂大門花牌保麗
    龍字12,000元、遺像鮮花裝飾4,000元、花山一座花海80,00
    0 元、高價花籃24,000元、清潔、勞務費12,000元，棺車花
    20,000元、交通車8,000元、代印程序單2400元，餐敘20,00
    0元，合計182,400元部分應予扣除；而禮堂白綢布幔24,000
    元、靈車租用16,000元、骨罈等80,000元、塔位222,000 等
    部分，因逾越一般行情合計有292,000元應予減除。
４、並聲明原告之訴駁回；如受不利之判決，被告願供擔保，請
    准免予假執行。
二、程序部分：
    按訴狀送達後，原告不得將原訴變更或追加他訴，但擴張或
    減縮應受判決事項之聲明者，不在此限，民事訴訟法第 255
    條第1項第3款定有明文。經查，本件原告起訴時訴之聲明為
    「被告應給付原告己○○3,206,640 元、應給付原告丁○○
    1,000,000元、應給付原告甲○○1,000,000元、應給付原告
    丙○○1,000,000元，應給付原告乙○○2,090,080元，及均
    自起訴狀繕本送達翌日起至清償日止，按年息百分之5 計算
    之利息」，嗣於言詞辯論終結前更改訴之聲明為「被告應給
    付原告己○○2,375,490元、應給付原告丁○○1,000,000元
    、應給付原告甲○○1,000,000元、應給付原告丙○○1,000
    ,000 元，應給付原告乙○○2,112,081元，及均自起訴狀繕
    本送達翌日起至清償日止，按年息百分之5 計算之利息」，
    核屬單純減縮（原告己○○部分）及擴張（原告乙○○部分
    ）應受判決項之聲明，並未變更或追加，且不甚礙被告防禦
    及訴訟終結，參諸前揭規定，應予准許，合先敘明。
三、實體部分：
(一)、兩造不爭執之事項：
１、被告於93年1月18日晚上11時20分許，駕駛車牌號碼NT7-725
    號重機車，沿新竹縣竹北市○○路由南往北方向行駛，欲返
    回位在新竹縣新豐鄉○○街58巷27弄3 號居所，嗣行經該路
    段北上車道優加力加油站前約20公尺處，適有被害人林圍明
    駕駛車牌號碼KXK-158 號重型機車，沿中華路由北往南方向
    亦行駛至該處，並迴轉至對向車道欲前往優加力加油站加油
    ，致被告撞及被害人林圍明機車車尾部位，使林圍明因此受
    有頭部外傷合併急性硬腦膜下腔出血、蜘蛛膜下腔出血、顱
    骨骨折及右側大腿血腫等傷害，雖經送往東元綜合醫院急救
    ，仍於翌日即同年月19日下午2時12 分因頭部鈍力損傷不治
    死亡乙節，業據原告提出東元綜合醫院診斷證明書乙紙為證
    （93年度他字第154號偵查卷第5頁），並為兩造所不爭執，
    且據本院依職權調閱被告涉嫌過失致死罪嫌之本院93年度簡
    上字第105 號過失致死刑事卷宗核閱無訛，足見被害人林圍
    明確因系爭車禍，受有頭部外傷合併急性硬腦膜下腔出血、
    蜘蛛膜下腔出血、顱骨骨折及右側大腿血腫等傷害，且送醫
    不治死亡之事實，堪予認定。
２、又關於原告己○○請求扶養費265,840 元部分、原告乙○○
    請求扶養費102,014 元部分，均為被告所不爭執且同意給付
    ，而原告因上開車禍，關於死亡部分已領取強制汽車責任保
    險理賠金1,400,000 元，亦據原告提出新光產物保險股份有
    限公司歷次出險資料查詢列印表乙紙在卷可參，且為兩造所
    同意扣減。
(二)、本院之判斷：
１、本件兩造爭執之處，應在於本件車禍事故之肇事責任為何？
    原告為被害人林圍明支出之殯葬費用為何？及原告得請求被
    告負擔損害賠償之精神慰撫金為何？茲分述如下：
(1)、按汽車行駛時，應注意車前狀況，並隨時採取必要之安全措
    施，且應注意機車行駛之車道應依標誌或標線之規定行駛，
    在劃設有「禁行機車」標誌之車道禁止機車通行，道路交通
    安全規則第94條第3項、第99條第1項前段、道路交通標誌標
    線號誌設置規則第178 條分別定有明文。經查，被告雖稱：
    「我是騎在機車車道上，因為我要閃被害人往左偏，所以切
    到外側車道偏機車車道上」等語（93年度簡上字第105 號刑
    事卷第94頁），惟觀諸道路交通事故現場圖，被告機車刮地
    痕起點係在快車道上，且一路往右前方偏滑至機車優先道車
    道，且兩車之散落物亦分佈在外側快車道與機車優先道車道
    間，佐以車禍現場並無煞車痕跡，而被告亦供稱不及煞車致
    撞到被害人林圍明駕駛之機車等情（93年度簡上字第105 號
    刑事卷第92頁），是倘被告原係駕駛在機車優先道車道上，
    迨發現被害人林圍明之機車時，因不及煞停而往左閃避至外
    側車道，則衡情依慣性原理，被告之機車應往左前方偏滑才
    合理，然被告之機車乃竟向右前方偏滑，足見被告此部分所
    辯，顯與事實不符，不足採信。況被告於肇事後警訊時，亦
    明確供稱：「我是行駛於快車道外側車道介於機車優先道間
    」等語（93年度相字第39號相驗卷第4 頁），足認被告於肇
    事時確實駕駛機車在劃有「禁行機車」標誌之外側快車道上
    ，而非行駛在機車優先道車道上，參以道路交通事故調查報
    告表及現場照片，可知車禍當時天氣雨、夜間有照明、路面
    濕潤、無缺陷亦無障礙物之柏油路面等情狀，雖因有下雨而
    致視線不佳，惟依被告之智識、能力，並無不能注意之情事
    ，詎被告竟疏未注意及此，乃違規駕駛機車行駛在劃設有「
    禁行機車」標誌之外側快車道上，復未注意車前狀況，致閃
    避不及直接撞到被害人林圍明駕駛之機車車尾，而與被害人
    林圍明發生車禍，導致被害人林圍明死亡，足見被告對於本
    件車禍之發生顯有過失，應可認定。
(2)、次按，汽車迴車時，應暫停並顯示左轉燈光或手勢，看清無
    來往車輛，並注意行人通過，始得迴轉，道路交通安全規則
    第106條第5款定有明文。經查，證人即被害人之同事黃一晉
    證稱：「我與死者是同事關係，我們之間沒有仇恨，我是於
    1月18日晚上23時至23時20 分之間於新竹市國賓大飯店以電
    話連絡死者，我總共和死者通過2通電話，我的電話是00000
    00000，那我同事即死者的電話是0000000000 ，而我是打電
    話給死者問他為何還沒來上班，因為已經超過上班時間，而
    死者告知我說，因為他的機車故障所以可能要晚點到，第 2
    次我又打電話給死者，而死者告知我說大約還要30分鐘才會
    到公司上班，而且死者有說他快到加油站了，死者有說他的
    車可能是沒油才故障的，所以他有向我說他要去加油」等語
    （93年度相字第39號相驗卷第28頁至第29頁）；而證人即系
    爭事故現場處理警員雷孟儒證述：「當時案發以後，我們有
    檢視被害人機車油箱內的汽油，是在第2天或第3天與被害人
    家屬一起看的，因為案發後我們直接把被害人的機車拖回分
    局，該部機車的油箱內有汽油，汽油的量不多，但還是有油
    ，因為光源照射有油晃動」等語（93年度簡上字第105 號刑
    事卷第86頁），參以被害人駕駛機車行進的方向係沿中華路
    由北往南方向行駛，而被告則係沿新竹縣竹北市由南往北方
    向行駛，且證人雷孟儒亦稱：「肇事地點附近有一個優加力
    的加油站，就在肇事地點前面約20公尺左右，是同一車向，
    ，肇事地點是北上車道，是竹北往新豐，到新竹市○○○○
    道」等語（93年度簡上字第105號刑事卷第86 頁），足認被
    害人林圍明確係於該路口缺口處即事故地點迴轉準備至優加
    力加油站加油，而被害人林圍明既係在該路口缺口處迴轉後
    即與被告發生撞擊，而其迴轉時應先看清有無往來車輛，並
    注意行人通過，始得迴轉，然其竟能注意，而疏於注意前揭
    規定，未讓直行中之被告車輛先行致肇事，參以台灣省竹苗
    區車輛行車事故鑑定委員會93年3月29日竹鑑字第930305 號
    函所附鑑定意見書、及臺灣省車輛行車事故覆議鑑定委員會
    93年6月21日府覆議字第9310448號函，均同此認定「林圍明
    駕駛重機車，迴轉時未注意看清對向直行來車動態並讓其先
    行，為肇事主因」，足認被害人林圍明對本件車禍之發生，
    亦顯有過失甚明。
(3)、至原告主張被告超速乙節，因行車速度應依速限標誌或標線
    規定，無標誌或標線時，因雨霧致視線不清時，始應減速慢
    行，作隨時停車之準備，道路交通安全規則第93條第1項第2
    款定有明文。經查，本件肇事路段該處有50公里時速之速限
    標誌一節，除有道路交通事故調查報告表(一)在卷可查外，亦
    據證人即警員雷孟儒到庭證述明確，是該路段既有標誌規定
    ，行車速度即應依標誌之規定，而被告行駛在上開路段並未
    超速，自無應減速慢行而未減速慢行之違規。另證人即警員
    雷孟儒係於車禍發生後至車禍現場再轉往東元醫院時，始經
    被害人林圍明家屬表示被害人林圍明有戴安全帽，乃再折返
    車禍現場找尋有無被害人林圍明之安全帽，惟並未尋獲等情
    ，業據證人雷孟儒證述明確（93年度簡上字第105 號刑事卷
    第85頁），是此期間是否可能導致被害人林圍明之安全帽滅
    失即無從認定，故本件顯尚無證據足以認定被害人林圍明尚
    有未戴安全帽之過失，附此敘明。再按，汽車駕駛人有左列
    情形之一者，不得駕車：二、飲用酒類或其他類似物後其吐
    氣所含酒精濃度超過每公升0.25毫克或血液中酒精濃度超過
    百分之0.05以上者，道路交通安全規則第114條第1項第2 款
    亦有規定，經查，被害人林圍明之呼氣酒精濃度為每公升0.
    05毫克，有新竹縣警察局道路交通事故當事人酒精測定紀錄
    表乙紙附卷可稽，堪認被害人林圍明亦無飲酒後駕車之過失
    ，併此指明。
(4)、是被告駕駛重型機車沿新竹縣竹北市○○路由南往北方向，
    行經該路段北上車道優加力加油站前約20公尺處，應隨時注
    意車前狀況，並採取必要之安全措施，詎竟疏未注意及此，
    且違規駕駛機車行駛在劃設有「禁行機車」標誌之外側快車
    道上，復未注意車前狀況，適有被害人林圍明亦駕駛重型機
    車，沿新竹市○○路由北往南方向亦行駛至該處，並迴轉至
    對向車道欲前往優加力加油站加油，亦疏於注意迴車時，應
    暫停並顯示左轉燈光或手勢，看清無來往車輛，並注意行人
    通過，而冒然迴轉，致被告之車閃避不及直接撞及被害人林
    圍明之機車車尾部位，則被告與被害人林圍明就本件車禍之
    發生均顯有過失，然被害人林圍明因此所負之過失責任，並
    不因而免除被告就本件車禍之發生及應負之過失不法侵權行
    為損害賠償責任。惟損害之發生或擴大，被害人與有過失者
    ，法院得減輕賠償金額或免除之，民法第217條第1項定有明
    文。本件被告與被害人林圍明均未注意車前狀況，及採取必
    要之安全措施，且被告有駕駛機車行駛在劃設有「禁行機車
    」標誌之外側快車道上之違規，而被害人林圍明則有疏於注
    意迴車時，應暫停並顯示左轉燈光或手勢，看清無來往車輛
    ，並注意行人通過，而冒然迴轉之違規，二者同為本件車禍
    事故肇事原因，已如前述，依前揭規定有過失相抵原則之適
    用。本院斟酌兩造既均為車輛駕駛人，應知道路通行之相關
    規定，而被害人林圍明在迴轉時未讓直行之被告先行，致被
    告之車閃避不及直接撞及之過失責任較大，而被告則是有駕
    駛機車行駛在劃設有「禁行機車」標誌之外側快車道上之違
    規，責任較輕，故依肇事雙方原因力之強弱與過失之輕重，
    認本件車禍之發生被害人林圍明與被告2人各應負10分之6、
    10分之4之責。
(5)、次按，汽車、機車或其他非依軌道行駛之動力車輛，在使用
    中加損害於他人，駕駛人應賠償因此所生之損害；又不法侵
    害他人之身體、健康、名譽、自由、信用、隱私、貞操，或
    不法侵害其他人格法益而情節重大者，被害人雖非財產上之
    損害，亦得請求賠償相當之金額，民法第191條之2前段、第
    195條第1項定有明文。本件原告以被害人林圍明遭被告過失
    不法侵害，依侵權行為之法律關係，請求被告賠償，於法有
    據，自應准許，准許之項目及金額如下﹕
、扶養費部分：
I、原告己○○部分：按夫妻互負扶養之義務，其負扶養義務之
    順序與直系血親卑親屬同，其受扶養權利之順序與直系血親
    尊親屬同，民法第1116條之1 定有明文。經查，原告己○○
    為被害人林圍明之配偶，係34年9月19 日出生，於林圍明於
    93年1月19 日死亡時，年齡為58歲，此有其戶籍謄本可考，
    而原告己○○於91年間營利所得為185 元，92年間及93年間
    並無其他所得，有財政部臺灣省北區國稅局三重稽徵所94年
    11月1 日函所附所得資料、稅務電子閘門財產所得調件明細
    表各1 份附卷可參，衡情原告己○○已年逾58歲，若無特殊
    原因，當鮮有人願以高薪聘僱，此外原告己○○並無固定收
    入，全賴配偶子女扶養，此為被告所不爭執，即合於民法第
    1117條第1 項「不能維持生活」之要件，而被害人林圍明對
    原告己○○負有法定扶養義務，原告己○○向被告請求負擔
    扶養費用，要無不合。又依內政部統計處之統計，89年臺閩
    地區女性平均餘命，其時其平均餘命為23年，惟因被害人林
    圍明死亡時，係為60歲，依89年臺灣地區男性簡易生命表所
    載，其若未於當時被撞身亡，尚有平均餘命19年，是原告所
    可受扶養之年數，以19年為計算標準，惟原告己○○尚育有
    甲○○、丙○○、丁○○等3 名子女，亦據原告己○○陳述
    綦詳，並提出戶籍謄本可稽，則被害人林圍明自得與其子女
    甲○○、丙○○、丁○○共同負擔扶養原告己○○之義務。
    依原告主張以92年度扶養親屬寬減額每人每年以74,000元為
    準計算之扶養費，自93年1月18日起至94年11 月止之請求，
    該等損害既已到期，即無扣除中間利息之問題，是此22個月
    之期間，按每年74,000元計算結果，為135,667 元，其計算
    式為：【74,000÷12×22=135,667（小數點以下四捨五入）
    】；而被害人林圍明可能扶養原告19年部分，扣除上開22月
    之期間，尚有17.17 年，依霍夫曼計算法扣除中間利息計算
    一次給付之金額，應為934,493元，其計算式為：【74,000×
    12.00000000（此為應受扶養17年之霍夫曼係數）+ 74,000×
    0.17×（13.00000000-00.00000000）= 934,493（小數點以
    下四捨五入）】，二者合計為1,070,160 元，惟此期間被害
    人林圍明既應與子女甲○○、丙○○、丁○○共同負擔扶養
    原告己○○之義務，是被害人林圍明應負擔扶養原告己○○
    之費用即為前開費用之4分1即267,540元（1,070,160÷4=26
    7,540 ），惟原告己○○就此部分僅請求被告給付扶養費用
    265,840元，且為被告所同意，自應准許。
II、原告乙○○部分：按被害人對於第三人負有法定扶養義務者
    ，加害人對該第三人亦應負損害賠償責任，民法第192條第2
    項定有明文。又直系血親相互間之親屬，互負扶養之義務，
    受扶養權利者，以不能維持生活而無謀生能力者為限。有關
    無謀生能力之限制，於直系血親尊親屬，不適用之，民法第
    1114條、第1117條亦分別規定。經查，原告乙○○6年2月23
    日出生，為被害人林圍明之直系血親尊親屬，於林圍明於93
    年1月19 日死亡時，年齡為86歲，此有其戶籍謄本可考，而
    原告乙○○於90年利息所得為10,609元；91年利息所得為6,
    077元；92年間利息所得為3,980元；93年間之利息所得為3,
    677元，且有坐落彰化縣秀水鄉陝西村下厝巷90號房屋1棟；
    及坐落彰化縣秀水鄉○○段0000-0000號土地1筆，財產總額
    為4,695,500元，財政部臺北市國稅局中正稽徵所94年11月1
    日函所附所得稅結算申報書7 紙、稅務電子閘門財產所得調
    件明細表1份附卷可佐，衡情原告乙○○已高齡86 歲，若無
    特殊原因，當鮮有人願以高薪聘僱，至於其雖擁有田地、房
    產，惟亦難苛求其須因此事故變賣家產維持生計，是原告乙○○並無固定收入且所得甚微，全賴子女扶養，此亦為被告
    所不爭執，即合於民法第1117條第1 項「不能維持生活」之
    要件，而被害人林圍明對原告乙○○負有法定扶養義務，原
    告乙○○向被告請求負擔扶養費用，尚無不合。又依內政部
    統計處之統計，89年臺閩地區女性平均餘命，其時其平均餘
    命為6.3 年。惟原告乙○○尚育有林圍棋、林瑞得、林金堆
    、林來春、林秀專等5 名子女，亦據原告乙○○陳述綦詳，
    並提出戶籍謄本可稽，則被害人林圍明自得與兄弟姐妹林圍
    棋、林瑞得、林金堆、林來春、林秀專共同負擔扶養原告乙○○之義務。依原告主張每年110,000 元計算之扶養費，自
    93 年1月18日起至94年11月止之請求，該等損害既已到期，
    即無扣除中間利息之問題，是此22個月之期間，按每年110,
    000元計算結果，為201,667元，其計算式為：【110,000 ÷
    12×22= 201,667（小數點以下四捨五入）】；而原告6.3年
    餘命，扣除上開22月之期間，尚有4.47年，依霍夫曼計算法
    扣除中間利息計算一次給付之金額，應為453,497 元，其計
    算式為：【110,000×3.00000000（此為應受扶養4年之霍夫
    曼係數）+110,000×0.47×（4.00000000-0.00000000）=45
    3,497（小數點以下四捨五入）】，合計為655,164元，惟此
    期間被害人林圍明既應與其兄弟姐妹林圍棋、林瑞得、林金
    堆、林來春、林秀專共同負擔扶養原告乙○○之義務，是被
    害人林圍明應負擔扶養原告乙○○之費用即為前開費用 之6
    分1即109,194元（665,164÷6=109,194），惟原告乙○○就
    此部分僅請求被告給付扶養費用102,014 元，且為被告所同
    意，自應准許。
、喪葬費部分：
    按不法侵害他人致死者，對於支出醫療及增加生活上需要之
    費用或殯葬費之人，亦應負損害賠償責任，民法第192 條第
    1 項定有明文。又民事損害賠償事件有關殯葬費，係指收殮
    及埋葬費用而言，其賠償範圍固應以實際支出之費用為準，
    惟仍應斟酌被害人當地之習俗、被害人之身分、地位及生前
    經濟狀況而定，最高法院45年度臺上字第420 號判決意旨參
    照。再查死者家屬依習俗，請法師為死亡者誦經超度，目前
    已成為葬禮告別式中所常見，如近年發生之大陸「千島湖船
    難」、「名古屋空難」皆見法師為亡者誦經祈福，甚至舉行
    誦經法會，此項儀式既已為葬禮所常見，已成社會習俗，其
    支出自為必要之殯葬費用，最高法院84年度臺上字第1626號
    判決意旨亦可資參照。經查，原告己○○主張對於其夫林圍
    明之死亡，支出殯葬費共計609,650 元，固據提出喪葬費用
    支出明細表等收據為憑。然被告僅就其中遺體接運9,000 元
    、遺體保管規費3,000元、洗身、化妝、穿衣、入殮規費6,0
    00元、禮堂租用、茶水費、清潔費、冷氣租用佈置6,200 元
    、火化規費4,000元、代辦一切手續2,000元、遺體放大15吋
    藝框1, 650元、鮮花十字架2,000元、火葬棺木西式棺32,00
    0元、扛夫6,000元、十字被褥1組、衛生紙10包38,000 元、
    琴、講臺、麥克風租用2,000 元、禮簿、謝簿、簽名簿、筆
    600元、高級毛巾12,000元、胸前緞帶十字架、獻花紫蝴蝶2
    把1,000元、代印訃聞2,000元、基督教全套壽衣16,000元、
    礦泉水600 元等費用不爭執（本院94年11月24日調解程序筆
    錄），而認原告所支出之禮堂大門花牌保麗龍字12,000元、
    遺像鮮花裝飾4,000元、花山一座花海80,000 元、高價花籃
    24,000元、清潔、勞務費12,000元、棺車花20,000元、交通
    車8,000元，代印程序單2400元，餐敘20,000 元，乃不必要
    且與殯葬不相關之支出應予扣除；且原告就禮堂白綢布幔12
    ,000 元、靈車租用16,000 元、骨罈、刻字、描金、包裝巾
    、瓷像80,000元、塔位222,000 元等項目認均高出市價甚多
    。本院審酌被害人林圍明死亡時年齡60歲，生前於81年至83
    年間曾為資本額10,000,000元之伍育電線電纜股份有限公司
    之董事長，業據原告提出新竹縣政府營利事業登記證、伍育
    電線電纜股份有限公司83年8月6日股東臨時會議事錄各1 份
    在卷可參，惟被害人林圍明於92年間薪資所得為226,378 元
    、93年間薪資所得為74,763元並有汽車4 部等情，及新竹縣
    當地舉辦喪葬儀式之習俗，並參酌被告所提出之尚荷禮儀規
    劃股份有限公司殯葬估價單、南寶寺寶塔塔位價目表，核其
    中禮堂白綢布幔12,000元過高，應以6,000 元為當、靈車租
    用16,000元過高，應以10,000元為當、骨罈、刻字、描金、
    包裝巾、瓷像80,000元過高，應以40,000元為當、塔位222,
    000元過高，應以50,000元為當，合計應減除224,000元；而
    禮堂大門花牌保麗龍字12,000元、遺像鮮花裝飾4,000 元、
    花山一座花海80,000元、高價花籃24,000元、清潔、勞務費
    12,000元、棺車花20,000元、交通車8,000 元，代印程序單
    2400元，餐敘20,000元，合計182,400 元非屬喪葬必須費用
    ，應予扣除；至遺體接運9,000元、遺體保管規費3,000元、
    洗身、化妝、穿衣、入殮規費6,000 元、禮堂租用、茶水費
    、清潔費、冷氣租用佈置6,200元、火化規費4,000元、代辦
    一切手續2, 000元、遺體放大15吋藝框1,650 元、鮮花十字
    架2,000元、火葬棺木西式棺32,000元、扛夫6,000元、十字
    被褥1組、衛生紙10包3,800元、琴、講臺、麥克風租用2,00
    0元、禮簿、謝簿、簽名簿、筆600元、高級毛巾12,000元、
    胸前緞帶十字架、獻花紫蝴蝶2把1,000元、代印訃聞 2,000
    元、基督教全套壽衣16,000元、礦泉水600元，合計109,850
    元，為喪葬、習俗及宗教信仰所必須，且為被告所不爭執，
    自應認係必要之喪葬費用。綜上，原告己○○請求喪葬費用
    215,850 元部分，應予准許，至逾此部分，為無理由，應予
    駁回。
、慰撫金部分：
I、按不法侵害他人致死者，被害人之父、母、子、女及配偶，
    雖非財產上之損害，亦得請求賠償相當之金額，民法第 194
    條定有明文。慰藉金係以精神上所受無形之痛苦為準，非如
    財產損失之有價額可以計算，究竟如何始認為相當，自應審
    酌被害人及加害人之地位、家況、並被害人所受痛苦之程度
    、與其家屬之關係暨其他一切情事，定其數額，最高法院48
    年度台上字第798 號判例意旨參照，本件被害人林圍明為原
    告己○○之夫，原告己○○遭受喪夫之痛、告乙○○遭受喪
    子之痛，原告甲○○、丙○○、丁○○則逢喪父之痛，受有
    相當之精神上損害，自無可疑，其依上開規定請求精神慰撫
    金，核屬有據。
II、經查，原告己○○為被害人林圍明之妻，因被告之過失行為
    致其配偶身亡而遭遽變，陷入愁雲慘霧中，而因晚年喪偶，
    生活頓失所依，無人與其互相扶持，所受身心及精神上之打
    擊，自屬至鉅；原告乙○○係被害人林圍明之母，在含辛茹
    苦將被害人林圍明養育長大成年，而被害人林圍明並已完成
    結婚、生子、就業等人生重大事項，竟因本件意外事故而往
    生，因原告乙○○正值子女均已成年、就業，可頤享天年之
    際，竟聞愛子遭此意外事故身亡，除頓失心中摯愛，又面臨
    白髮人送黑髮人之情境，身心自受到相當之痛苦及悲愴；而
    原告甲○○、丙○○及丁○○於被害人林圍明死亡時已成年
    ，正欲開展事業及反哺被害人林圍明養育恩情之際，突然失
    去父親，使其不能再享有父親之關愛，且無法回報父親之多
    年辛苦付出，是亦受有相當程度之精神傷害。本院審酌上情
    ，經查，被害人林圍明死亡時年齡60歲，生前於81年至83年
    間曾為資本額10,000,000元之伍育電線電纜股份有限公司之
    董事長，於92年間薪資所得為226,378 元、93年間薪資所得
    為74,763元、並有汽車4 部等情，且查，原告己○○在事故
    發生時為58歲；原告乙○○在事故發生之時已86歲；原告甲○○在事故發生時年35歲；原告丙○○在事故發生時係32歲
    ；原告丁○○在事故發生時則為36歲，且原告己○○、乙○○均無固定工作；原告甲○○任職於私立合加仁語文電腦短
    期補習班，有固定薪資所得、且名下有股利、利息收入；原
    告丙○○任職於遠茂光電股份有限公司、宏宇半導體股份有
    限公司，有固定薪資所得，且名下尚有土地、汽車等財產；
    原告丁○○任職於博愛中醫診所，有固定收入，且名下尚有
    汽車1部，而被告戊○○係私立明新科技大學電子系4年級學
    生，於91年間有薪資所得39,949元；92年間有薪資所得15,9
    68元等工讀收入之經濟狀況，有財政部臺北市國稅局中正稽
    徵所94年11月1日函所附所得稅結算申報書7紙、政部臺灣省
    北區國稅局三重稽徵所94年11月1日函所附所得資料1份、財
    政部臺北市國稅局信義稽徵所94年11月1 日函所附申報書暨
    核定通知書4 份、財政部臺灣省北區三重稽徵所94年10月24
    日函所附報稅資料、稅務電子閘門財產所得調件明細表、新
    竹縣政府營利事業登記證、及伍育電線電纜股份有限公司83
    年8月6 日股東臨時會議事錄各1份在卷可參，並為兩造所不
    爭執，且參以原告5 人所受痛苦之程度等一切情狀，認原告
    己○○、乙○○2 人此部分所受非財產上即精神慰撫金之損
    害應各以600,000元為適當，而其2人此部分請求未逾上開範
    圍部分，依法自應准許；至原告甲○○、丙○○、丁○○ 3
    人此部分請求非財產上即精神慰撫金各1,000,000 元，尚嫌
    過高，應各以300,000 元為適當，逾此部分之請求，尚非有
    理由，自不應准許。
２、從而原告己○○得請求被告給付扶養費265,840 元、殯葬費
    215,850元、精神慰撫金元600,000，合計請求被告負擔1,08
    1,690元【計算式為：（265,840＋215,850＋600,000）＝1,
    081,690】，原告乙○○得請求被告給付扶養費102,014元、
    精神慰撫金600,000元，合計請求被告負擔702,014元【計算
    式為：（102,014＋600,000）＝ 702,014】，原告甲○○、
    丙○○、丁○○各得請求被告給付精神慰撫金300,000 元。
    又保險人依強制汽車責任保險法規定給付之保險金，視為加
    害人或被保險人損害賠償金額之一部分；加害人或被保險人
    受賠償請求時，得扣除之，強制汽車責任保險法第30條著有
    明文。經查，原告於本件發生損害後，業已向被告系爭車輛
    所投保強制汽車責任險之保險人申請強制汽車責任險理賠金
    死亡給付部分1,400,000 元，有新光產物保險股份有限公司
    歷次出險資料查詢列印明細表1 紙附卷可參，且為兩造所不
    爭執，是上開金額自應從原告所得請求賠償之金額中扣除，
    且由原告5人分別受領280,000元。從而，扣除上開原告5 人
    分別已領之強制險理賠金各280,000 元後，原告己○○雖受
    有801,690元之損害【計算式為：1,081,690-280,000=801,6
    90】；原告乙○○雖受有422,014元之損害【計算式為：702
    ,014-280,000 = 422,014】；原告甲○○、丙○○、丁○○
    雖分別受有20,000 元之損害【計算式為：300,000-280,000
    = 20,000】，惟因損害之發生或擴大，被害人與有過失者，
    法院得減輕賠償金額，此為民法第217條第1項所明定。是本
    件車禍之發生，被害人林圍明與被告2 人之過失責任比例既
    各為10分之6與10分之4，已如前述，則依被害人林圍明與被
    告之過失程度，被告自得減輕應賠償金額僅負10分之4 之賠
    償責任，即被告應賠償原告己○○320,676 元【計算式為：
    801,690÷10×4= 320,676】；賠償原告乙○○168,806元【
    計算式為：422,014÷10×4=168,806，小數點以下四捨五入
    】；應分別賠償原告甲○○、丙○○、丁○○各8,000 元【
    計算式為：20,000÷10×4=8,000】，從而原告5人分別請求
    被告給付上開金額，洵屬正當，應予准許。逾此部分之請求
    ，即非有據，應予駁回。
四、綜上，原告本於侵權行為法律關係，請求被告給付原告己○○320,676元、給付原告乙○○168,806元、及分別給付原告
    甲○○、丙○○、丁○○各8,000 元，暨均自本件刑事附帶
    民事起訴狀繕本送達翌日即93年11月27日起至清償日止，按
    週年利率百分之5 計算之利息，為有理由，應予准許，逾上
    開部分之請求，則無理由，應予駁回。
五、原告陳明願供擔保，請求宣告假執行，就其勝訴部分，核無
    不合，茲酌定相當擔保金額，予以准許，而被告聲明此部分
    願供擔保請准宣告免為假執行，經核與法律規定相符，爰酌
    定相當金額宣告之，至原告其餘假執行之聲請，已因該部分
    訴之駁回而失所附麗，應予駁回。
六、本件事證已臻明確，兩造其餘主張及舉證，經審酌與判決結
    果尚不生影響，均不另論述，併予敘明。
七、據上論結：本件原告之訴為一部有理由，一部無理由，應依
    民事訴訟法第79條、第85條第1項、第390條第2項、第392條
    第1項判決如主文。
中    華    民    國    95    年    1     月    19    日
                  民事第一庭    法  官  楊數盈
以上正本係照原本作成。
如對本判決上訴，須於判決送達後20日內向本院提出上訴狀。
中    華    民    國    95    年    1     月    19    日
                                書記官  王恬如


司法院資訊處製作；財團法人民間司法改革基金會備份。
